臺灣高等法院刑事判決
110年度上易字第46號
上  訴  人  臺灣桃園地方檢察署檢察官
被      告  陳家福


上列上訴人因被告妨害自由等案件，不服臺灣桃園地方法院109
年度易字第744號，中華民國109年11月17日第一審判決（起訴案
號：臺灣桃園地方檢察署108年度偵字第23364、29310號），提
起上訴，本院判決如下：
    主  文
上訴駁回。
    犯罪事實
一、陳家福於民國107年9月23日上午7時19分許，騎乘機車（下
    稱A機車）在桃園市蘆竹區中正路與南山路口停等紅燈，遇
    葉肇義騎乘機車（下稱B機車）行至該處並持手機錄影，陳
    家福不滿葉肇義朝其拍攝，竟基於強制之犯意，於葉肇義欲
    騎車離開之際，強行轉扭葉肇義騎乘之B機車電門上之鑰匙
    ，而關閉B機車之引擎，並隨後拔走該鑰匙，雖經葉肇義要
    求陳家福歸還B機車鑰匙，陳家福仍拒不返還，致葉肇義無
    法發動B機車，以此妨害葉肇義駕駛B機車之權利。
二、案經葉肇義訴由桃園市政府警察局蘆竹分局報告臺灣桃園地
    方檢察署檢察官偵查起訴。
    理  由
壹、程序部分：
一、本院審判範圍：
    本件檢察官原起訴被告陳家福妨害自由、葉肇義傷害等案件
    ，其中被告陳家福業經原審判決有罪，被告葉肇義被訴傷害
    部分則經原審判決無罪在案。檢察官不服，對被告陳家福提
    起上訴，未就被告葉肇義部分上訴，被告陳家福、葉肇義均
    未提起上訴，被告葉肇義部分已告確定。故本件審理範圍限
    於原判決關於被告陳家福部分，合先說明。
二、證據能力之說明：
　　本院援引之下列證據資料（包含供述證據、文書證據等），
    並無證據證明係公務員違背法定程序所取得。又檢察官、被
    告陳家福於原審準備程序、審理時及本院審理時，對原審及
    本院所提示之被告以外之人審判外之供述，包括供述證據、
    文書證據等證據，就證據能力均未表示爭執，且迄言詞辯論
    終結前並未聲明異議，亦無顯有不可信之情況與不得作為證
    據之情形，本院審酌上開證據資料製作時之情況，尚無違法
    不當及證明力明顯過低之瑕疵，認為以之作為證據應屬適當
    ，是依刑事訴訟法第159條至第159條之5規定，本院所引用
    供述證據及文書證據均有證據能力。
貳、實體部分：
一、事實之認定：　　　　
    訊據被告陳家福固坦承其於上開時、地騎乘A機車在該處停
    等紅燈，因不滿告訴人葉肇義騎乘B機車行至該處持手機對
    其拍攝，而有轉扭B機車電門上之鑰匙而關閉B機車之引擎等
    情不諱，惟矢口否認有何強制犯行，辯稱：「告訴人駡伊是
    檢舉達人，伊不是檢舉達人，伊不滿被告訴人拍照，伊說伊
    已經報警，伊沒有拿B機車的鑰匙，伊(轉扭B機車鑰匙)是要
    把B機車引擎關掉，是不讓告訴人走，B機車鑰匙後來在哪裡
    ，伊就記不清楚了，當天告訴人葉肇義仍可以離開現場回到
    自己家裡，伊覺得沒有強制葉肇義，洵無強制犯行。」云云
    。經查：
　㈠被告於本案時地騎乘A機車停等紅燈，適因告訴人騎乘B機車
    至該處並持手機錄影，於葉肇義欲騎車離開之際，強行轉扭
    B機車電門上之鑰匙，關閉B機車引擎等情，迭經被告於原審
    、本院審理時坦承在卷，核與證人即告訴人葉肇義於警詢之
    指述情節相符（見偵23364號第19至22頁），復有現場照片
    （偵23364卷第33、34頁）附卷可憑，且於偵查中據檢察事
    務官及原審於審理時勘驗明確，有勘驗筆錄暨錄影畫面截圖
    列印照片在卷可稽（見偵23364號卷第47至55頁；原審卷第8
    3至90、95至112頁），足信為真實。
　㈡原審勘驗告訴人葉肇義手機關於本案經過錄影之結果：
  1.葉肇義自市場騎駛B機車出發上路，過程中持續錄影，並在
    本案地點遇見被告陳家福騎駛A機車於該處停等，葉肇義先
    向被告陳家福出言：「檢舉的怎麼樣啊？好啊（閩南語）、
    好啊（閩南語），檢舉喔」等語，隨後即見被告陳家福朝被
    告葉肇義揮動右手，錄影畫面隨即劇烈晃動（見原審卷第95
    、96、103、104頁〈圖1-9〉）。
  2.葉肇義與陳家福對話（見原審卷第96、97、105頁〈圖1-2 〉
    ）：
    葉肇義：「哇，你現在打我耶！（閩南語）」
    陳家福：「不能錄，你幹麻錄我？」
    葉肇義：「那你打我幹嘛？你檢舉達人啊，敢做不敢擔喔」
    陳家福：「我打你，我什麼時候打你，你打我吧？」
    葉肇義：「喔，檢舉達人餒，ＢＹＥ ＢＹＥ。」
  3.被告陳家福見葉肇義將騎車離開，遂站立於B機車前方阻擋
    葉肇義對話（見原審卷第97頁編號2、第105至107頁〈圖3-8〉
    ）：
    陳家福：「不能走喔！」
    葉肇義：「為什麼不能走？」
    陳家福：「你幹嘛錄我？不能走！」
    葉肇義：「我不能錄你喔？」
    陳家福：「我馬上報警。」
    葉肇義：「去、去、去、去、去，ＢＹＥ ＢＹＥ。」
    陳家福：「不能走。」「欸，你打我喔（語氣上揚）!」
  4.被告陳家福此時尚頭戴安全帽，身背黑色側背包，並持手機
　　對向葉肇義對話如下（見原審卷第98、108頁〈圖1-4〉）：
    葉肇義：「奇怪耶，ＢＹＥ ＢＹＥ，好啦，走啦。」
    陳家福：「別走，沒那麼容易。」
    葉肇義：「ＢＹＥ  ＢＹＥ。」（機車引擎之油門聲）
  5.被告陳家福見葉肇義欲騎車離開，遂又上前貼近葉肇義，阻
    止葉肇義離開，畫面顯示陽光照射下之陰影，明顯可見二人
    距離甚近及對話（見原審卷第98、109頁〈圖5-8〉）：
    葉肇義：「你他媽的」
    陳家福：「叫、報警，你不要動」
    葉肇義：「這我的東西，你」
    陳家福：「你的東、你幹麻錄我，你報警啊，可以呀!」
  6.被告陳家福以手機報案，葉肇義向被告陳家福索還鑰匙對話
    （見原審卷第99、100、110、111頁〈圖1-9〉）：
    （陳家福手機通話：「中正路還有那南榮路口」）
    葉肇義：「鑰匙還我。」
    陳家福：「不要動喔、不要動喔! （語氣激動）」
    葉肇義：「好，你拿我鑰匙、你拿我鑰匙」
    （陳家福手機通話：「在那個中油加油站、那個大馬路路口
    」）
    葉肇義：「還我鑰匙」
    （陳家福手機通話：「我騎摩車，有、有人拍拍、錄影我，
    我不讓他錄影，他要、要走、要偷跑掉，南榮路口」）
    陳家福：「不要動啦！（語氣激動）」
    葉肇義：「還我鑰匙啦! 」
    陳家福：「你你…」
    葉肇義：「好好，還你，那你還我、那你還我，我要送貨。
              」
    陳家福：「你先報警啊，你不要講，你先報警，不要動喔。
              」
  7.葉肇義回到市場與身分不詳男子有以下對話，並往本案地點
    步行（見原審卷第100、101、112頁〈圖1-3〉）：
    葉肇義：「我剛剛去拍五塊，他把我鑰匙拿下來，拔走了，
　　          在那邊吵啊，去我貨車上面拿我的備用鑰匙，在
　　          那音響下面，嘿，對，快點，嘿呀」
    不詳男：「他剛把你鑰匙拿走喔？」
    葉肇義：「拿走啦。」
    不詳男：「摩托車的喔？」
    葉肇義：「對啦。」
    葉肇義：「在那邊，去拿鑰匙。去，我貨車上面拿鑰匙。」
  8.葉肇義步行至可見本案地點之位置，警車亦鳴笛到場，此時
    畫面可見有2輛機車停放在本案地點路口，A機車係停放於路
    口雙白線處，B機車則停放在畫面右方之路邊（見原審卷第1
    01、112頁〈圖4〉）。
  ㈢依原審前開勘驗結果可知，告訴人駕駛B機車靠近被告，並對
    被告攝影後，被告隨即出手向告訴人揮擊，致告訴人所持手
    機畫面搖晃；隨後告訴人欲騎車離開現場，被告先以站立於
    B機車前之方式阻止告訴人離開，再向告訴人表示要報警，
    之後告訴人再次表示要離開，並催動B機車之油門，而被告
    見此遂貼近告訴人，強行轉扭B機車電門上之鑰匙，關閉B機
    車之引擎，隨即見告訴人向被告索還B機車之鑰匙，此時B機
    車之鑰匙業遭被告取走；之後被告報警，而告訴人仍持續向
    被告索還鑰匙，被告則一面報警，一面要求告訴人不准移動
    ；告訴人隨後將B機車移至路邊，並回到市場請身分不詳男
    子至貨車上取B機車備用鑰匙，隨後員警到場。可見被告於
    本案時地，確有於關閉B機車之引擎後，拔走B機車之鑰匙，
    且拒不歸還告訴人，妨害告訴人駕駛B機車之權利，並對於
    以前揭手段妨害告訴人行使權利乙節，當知悉甚明，而有妨
    害告訴人行使權利之客觀行為及主觀犯意無訛。
  ㈣被告雖否認有妨害自由犯行，然被告僅係因告訴人以手機向
    其拍攝，即妨害告訴人駕駛B機車離開，而證人即到場處理
    之警員陳彥凱於原審審理時結證稱：「當日是到場處理行車
    糾紛，我的印象就是雙方有糾紛，我去處理。」等語（見原
    審卷第128頁），足見當日並無急迫、危險或現場之人必須
    留停之情形，被告以前揭方法強使告訴人不能駕駛B機車離
    開，難認正當，被告之前揭行為確具違法性。
  ㈤被告又辯稱：「我轉扭B機車電門上之鑰匙而關閉B機車之引
    擎後，B機車之鑰匙在哪裡，就記不清楚了。當天葉肇義仍
    然可以離開現場回到自己家裡，並沒有強制葉肇義。」云云
    。惟觀諸前揭勘驗內容，告訴人再次表示要離開，並催動B
    機車之油門之際，而被告隨即貼近告訴人，強行關閉B機車
    之引擎，隨即見告訴人向被告索還B機車之鑰匙，隨後告訴
    人仍無法騎B機車離開，且需請他人取B機車備用鑰匙，足認
    B機車之鑰匙，確實於被告強行關閉B機車之引擎後取走。雖
    告訴人仍可以其他方法離開現場，但仍不影響認定被告確有
    妨害其駕駛B機車之權利之結果。顯見被告前揭所辯，並不
    足採。
  ㈥綜上所述，被告所辯，均屬事後卸責之詞，殊無足採。本件
    事證明確，被告之強制犯行，洵堪認定，應依法論科。
二、論罪之說明：
  ㈠被告行為後，刑法第304條於108年12月25日修正公布，而於
    同年月27日施行，本次修正目的僅係將原本尚須適用刑法「
    施行法」第1條之1第2項規定計算得出之罰金數額，直接規
    定成法定罰金刑度，以減少法律適用之複雜度，增加法律明
    確性，並未改變構成要件之內容，亦無處罰輕重之變更，自
    不生新舊法比較之問題，而應依一般法律適用原則，逕適用
    裁判時法即修正後刑法第304條第1項規定。
  ㈡核被告所為，係犯刑法第304條第1項之強制罪。
三、維持原判決及駁回上訴之理由：
  ㈠原審以被告犯罪事證明確，適用刑法第304條第1項、第41條
    第1項前段，刑法施行法第1之1條第1項等規定，並審酌被告
    未能冷靜、理性解決紛爭，而對告訴人為前開強制犯行，且
    客觀上迄未與告訴人達成民事和解，應予非難，惟念被告為
    本案強制犯行前，告訴人有主動挑釁被告之言行，就此自應
    作為被告陳家福本案犯罪動機、目的之審酌，並考量被告於
    警詢時自述國中畢業之智識程度、待業且小康之家庭經濟狀
    況（見偵23364卷第7頁)，本院審理時則補充其已婚、賣水
    果維生，月入約新臺幣3萬元等(見本院卷第53頁)，以及本
    案之犯罪動機、目的係一時氣憤、手段、所生危害尚非嚴重
    及告訴人於原審審理時表示：「我一開始就不想告他，我沒
    有意見，事情過去就算了。」等語之量刑意見（見原審卷第
    143頁）等一切情狀，量處拘役20日，如易科罰金，以新臺
    幣1千元折算1日。
  ㈡經核原判決認事用法均無違誤，量刑亦屬妥適。檢察官據告
    訴人之請求上訴被告犯後態度不佳，迄今未與告訴人達成和
    解，以原判決量刑實屬過輕，難達對被告個人之教化功能及
    防止他人效尤懲儆目的為由，指摘原判決不當。惟按關於刑
    之量定，係實體法上賦予法院得為自由裁量之事項，倘其量
    刑已以行為人之行為罪責為基礎，並斟酌刑法第57條各款所
    列情狀，在法定刑度內，酌量科刑，如無偏執一端，致明顯
    失出失入情形，上級審法院即不得單就量刑部分遽指為不當
    或違法。原判決業依刑法第57條各項就卷內證據資料參互審
    酌，逐一剖析，認定被告陳家福確於上開時、地強行關閉告
    訴人機車引擎，且取走該車鑰匙，經告訴人請求返還，仍拒
    不返還，而有防告訴人駕駛機車之權利之強制犯行，且原審
    已審酌刑法第57條各項事由，在適法範圍內行使其量刑之裁
    量權，核無違法或檢察官所稱量刑過輕而不當，況本件告訴
    人於被告為本案犯行前，亦有主動挑釁之言行刺激被告，業
    經本院詳述如前，故告訴人雖於本院審理時表示希望本院從
    重量刑等語，然本院仍認原判決量刑適當。是原判決既無違
    誤，即應予維持。是檢察官之上訴，為無理由，應予駁回。
據上論斷，應依刑事訴訟法第368條，判決如主文。　　　　
本案經檢察官賴謝銓提起公訴，檢察官林欣怡提起上訴，檢察官
張秋雲到庭執行職務。　　
中　　華　　民　　國　　110 　年　　2 　　月　　24　　日
　　　　　　　　　刑事第十七庭  審判長法　官  鄭水銓
　　　　　　　　　　　　　　　　　    法　官  李世華
　　　　　　　 　 　　　　　　　　　　法　官  黃雅芬
以上正本證明與原本無異。
不得上訴。
                                      書記官  鄭雅云
中　　華　　民　　國　　110 　年　　2 　　月　　24　　日
附錄：本案論罪科刑法條全文　　　　　　　　　　　　　　　
中華民國刑法第304 條：
以強暴、脅迫使人行無義務之事或妨害人行使權利者，處3年以
下有期徒刑、拘役或9千元以下罰金。
前項之未遂犯罰之。